ACORDAO-COMPLETO-2524312

ACÓRDÃO 105/2022 ATA 1/2022 - SEGUNDA CÂMARA

VISTOS, relatados e discutidos estes autos em que se aprecia ato de admissão;
ACORDAM os Ministros do Tribunal de Contas da União, reunidos em sessão da Segunda Câmara, diante das razões expostas pelo relator, e com fundamento no art. 71, inciso III, da Constituição Federal de 1988, c/c os arts. 1º, inciso V, e 39, inciso II, da Lei 8.443/1992, e ainda com o art. 260, § 1º, do Regimento Interno do TCU, em:
9.1. considerar legal a admissão de Karen Rukat de Azevedo Tolentino, concedendo o registro ao ato correspondente;
9.2. dar ciência deste acórdão ao Banco do Brasil.

Ato de admissão.

Segunda Câmara

Banco do Brasil S.A.

3. Interessados/Responsáveis:
3.1. Interessado: Karen Rukat de Azevedo Tolentino (XXX.532.341-XX).

13.1. Ministros presentes: Aroldo Cedraz (na Presidência), Augusto Nardes, Raimundo Carreiro e Bruno Dantas (Relator).
13.2. Ministros-Substitutos presentes: Marcos Bemquerer Costa e André Luís de Carvalho.

BRUNO DANTAS

Adoto como relatório a instrução produzida pela secretaria responsável pela análise da demanda (peça 5) , que contou com o apoio do Ministério Público junto ao TCU (peça 7) :
"INTRODUÇÃO
Trata-se de ato de admissão, submetido, para fins de registro, à apreciação do Tribunal de Contas da União (TCU) , de acordo com o art. 71, inciso III, da Constituição Federal.  O ato foi cadastrado e disponibilizado ao TCU por intermédio do Sistema e-Pessoal, na forma do art. 2º e 4º da Instrução Normativa TCU 78/2018.
O ato desse processo pertence às seguintes unidades:
Unidade emissora: Banco do Brasil S.A.
Unidade cadastradora:  Banco do Brasil S.A.
Subunidade cadastradora: BANCO DO BRASIL - SUC.
EXAME TÉCNICO
Procedimentos aplicados
Os procedimentos para exame, apreciação e registro de atos de pessoal encontram-se estabelecidos na Instrução Normativa TCU 78/2018 e na Resolução TCU 206/2007. Essas normas dispõem que os atos de pessoal disponibilizados por meio do e-Pessoal devem ser submetidos previamente a críticas automatizadas, com base em parâmetros predefinidos.
As críticas das informações cadastradas na etapa de coleta do ato foram elaboradas e validadas levando-se em conta as peculiaridades de cada ato. Os itens verificados nessa etapa são inerentes a dados cadastrais, fundamentos legais, mapa de tempo, ficha financeira, assim como eventuais ocorrências de acumulação. Trata-se de verificações abrangentes, minuciosas e precisas e sem a necessidade de ação humana e, portanto, menos suscetível a falhas. As críticas aplicadas estão discriminadas no sistema, no Menu e-Pessoal, opção "Crítica", que podem ser acessadas mediante concessão de perfil específico a servidores do TCU responsáveis pela análise.
Além das críticas automatizadas, há verificação humana adicional no caso de haver alertas do sistema ou informações não formatadas, como esclarecimentos do gestor ou do controle interno.  
As críticas também consideram os registros do Sistema Integrado de Administração de Recursos Humanos (Siape) . O Siape disponibiliza informações atualizadas sobre as parcelas que integram os proventos, diferentemente, portanto, do e-Pessoal, que informa as parcelas no momento do registro do ato. 
Essa confrontação com o Siape fornece uma visão atual e verdadeira da situação, o que permite descaracterizar irregularidades e inconsistências que, embora constantes do e-Pessoal, já foram corrigidas.
As verificações detectadas no ato encontram-se discriminadas na aba de pendências do ato no sistema e-Pessoal, bem como no espelho do ato contemplado por esta instrução.
Exame das Constatações
Ato: 40410/2018 - Interessado: KAREN RUKAT DE AZEVEDO TOLENTINO - CPF: XXX.532.341-XX
Parecer do Controle Interno: considerar o ato Legal.
Constatação e análise: 
0. Ato com anexo do tipo sentença judicial (0000457-20.2017.5.10.0006) .
Justificativa do Gestor de Pessoal: Não há. Verificação efetuada no âmbito do TCU.
Análise do Controle Interno:  Não há. Verificação efetuada no âmbito do TCU.
Análise da Equipe Técnica: Ilegal
Trata-se de decisão em Recurso Ordinário, da 2ª Turma do Tribunal Regional do Trabalho da 10ª Região (TRT-10) . Requereu em ação trabalhista interposta na 6ª Vara do Trabalho de Brasília, a admissão no emprego para o qual concorreu no concurso público realizado sob o Edital 2/2013. Alegou que o Banco do Brasil, antes mesmo da expiração da validade, preteriu o direito dos candidatos aprovados ao realizar a contratação de mão-de-obra precária para preencher os cargos objeto do concurso.
Em 1ª instância, o pedido foi considerado improcedente, o que motivou a interessada a interpor o mencionado recurso. Entenderam os desembargadores do trabalho da 10ª Região, mediante acórdão de 21/3/2018, que assistia razão à interessada e deferiram o pedido de tutela antecipada para determinar ao banco que procedesse a convocação para realização dos exames e procedimentos previstos no Edital 2/2013 e, caso aprovada, fosse contratada. O trânsito em julgado se deu em 1/12/2020. Há despacho do dia 12/12/2020 para o arquivamento definitivo dos autos quando comprovada a transferência de saldo à disposição da parte reclamada.
Conforme anotado acima, a interessada ingressou no Judiciário para requerer seu direito à convocação para exames médicos e consequente contratação. Entende-se que assistiu razão à interessada, no entanto, que a contratação se deu após o vencimento do prazo de validade do concurso.
O quadro resumo de ocorrências e, quando for o caso, o detalhamento da norma legal e da jurisprudência para a inconsistência acima elencada encontra-se no anexo II dessa instrução. 
Encaminhamento do ato: 
0. Considerar ILEGAL e recusar registro do ato de Admissão de KAREN RUKAT DE AZEVEDO TOLENTINO do quadro de pessoal do órgão/entidade Banco do Brasil S.A., com base nos arts. 71, inciso III, da Constituição Federal, 1º, inciso V, e 39, inciso II, da Lei 8.443/1992 e 260, § 1º, do Regimento Interno. 
CONCLUSÃO
A abrangência e a profundidade das verificações levadas a efeito fundamentam convicção de que o ato 40410/2018 pode ser apreciado pela ilegalidade, em razão das irregularidades apontadas no item Exame das Constatações desta instrução, que representam afronta à legislação e à jurisprudência de referência.
O aludido ato deu entrada neste Tribunal há menos de cinco anos, não sendo aplicável, portanto, o procedimento de contraditório e ampla defesa determinado pelo Acórdão 587/2011-TCU-Plenário.
PROPOSTA DE ENCAMINHAMENTO
Ante o exposto, com fundamento no art. 71, inciso III, da Constituição Federal, no art. 1º, inciso V, e art. 39, incisos I e II, da Lei 8.443/1992, no art. 260 do Regimento Interno do Tribunal de Contas da União, propõe-se: 
Considerar ILEGAL e recusar registro do ato de Admissão de KAREN RUKAT DE AZEVEDO TOLENTINO do quadro de pessoal do órgão/entidade Banco do Brasil S.A., com base nos arts. 71, inciso III, da Constituição Federal, 1º, inciso V, e 39, inciso II, da Lei 8.443/1992 e 260, § 1º, do Regimento Interno."
	É o relatório.

não há

Procurador Sergio Ricardo Costa Caribé.

pessoal. admissão fora do prazo de validade do certame por decisão judicial em ação individual. atendimento dos requisitos para registro. legalidade.

ATOS DE ADMISSÃO (ADS)

Secretaria de Fiscalização de Integridade de Atos e Pagamentos de Pessoal e de Benefícios Sociais (Sefip).

Cuidam os autos de ato de admissão expedido pelo Banco do Brasil.
2.	A secretaria especializada, com o apoio do MPTCU, sugere a ilegalidade e negativa de registro da concessão, por identificar que a admissão ocorreu após encerrada a validade editalícia do certame, com amparo em decisão judicial.
3.	Em que pese a convergência dos pareceres, convém destacar o entendimento construído por ocasião do Acórdão 11551/2021-TCU-Primeira Câmara, que cuidou de situação similar. Ali, foram elencados parâmetros que, uma vez atendidos, consolidam a irreversibilidade da contratação e conduzem à legalidade e registro da admissão: (a) ação judicial de escopo restrito, (b) desprovida de caráter de generalidade, (c) ajuizada dentro do prazo de validade do concurso público e (d) já transitada em julgado, Nessa linha seguiram os Acórdãos 16.455/2021, 17.219/2021, 18.131/2021 e 18.785/2021, todos da Segunda Câmara do TCU.
4.	No presente caso, muito embora a ação tenha sido impetrada após a validade do certame, considero que tal elemento pode ser relevado. É natural que o interessado aguarde a convocação até o fim da validade do certame e, uma vez não convocado, impetre a ação para buscar sua nomeação. Assim, uma vez atendidos todos os demais quesitos aqui delineados, compreendo que a admissão deve ser considerada legal e registrada.
	Ante o exposto, voto por que o Tribunal adote a deliberação que ora submeto à apreciação deste Colegiado.
	
TCU, Sala das Sessões Ministro Luciano Brandão Alves de Souza, em 25 de janeiro de 2022.
Ministro BRUNO DANTAS
Relator